臺灣臺北地方法院民事判決　　　　　　　94年度訴字第4819號
原　　　告
即反訴被告　乙○○
訴訟代理人　戊○○　　律師
複代理人　　許朝昇　　律師
被　　　告　羅湘瀅
被　　　告
即反訴原告　富邦人壽保險股份有限公司
法定代理人　丙○○
訴訟代理人　甲○○
　　　　　　丁○○
當事人間請求損害賠償事件，本院於中華民國96年4月11日言詞
辯論終結，判決如下：
    主      文
確認原告與富邦人壽公司就原告投保之AO萬年春終身壽險與AIEN
如意增額養老壽險，保單號碼分別為Ｚ000000000-0、Ｚ000000000
-0所為之保單借款新臺幣佰陸拾捌萬仟伍佰伍拾肆元、玖拾
貳萬肆仟零貳拾元之消費借貸關係不存在。
訴訟費用由被告富邦人壽保險股份有限公司負擔。
反訴被告應給付反訴原告新臺幣肆佰陸拾萬柒仟伍佰柒拾柒元及
自民國九十一年三月十五日起至清償日止，按年息百分之五計算
之利息。
反訴訴訟費用由反訴被告負擔。
本判決第三項、第四項於反訴原告以新臺幣壹佰伍拾肆萬元為反
訴被告供擔保後，得假執行；但反訴被告如以新臺幣肆佰陸拾萬
柒仟伍佰柒拾柒元為反訴原告預供擔保後，得免為假執行。
    事實及理由
甲、程序部分：
一、被告羅湘瀅 (原名己○○)經合法通知，未於言詞辯論期日
    到場，核無民事訴訟法第386條所列各款情形，爰依原告乙
    ○○之聲請，由其一造辯論而為判決。
二、按訴狀送達後，原告不得將原訴變更或追加他訴；但被告同
    意、請求之基礎事實同一或不甚妨礙被告之防禦及訴訟之終
    結者，不在此限；被告於訴之變更或追加無異議，而為本案
    之言詞辯論者，視為同意變更或追加，民事訴訟法第255條
    第1項第1款、第2款、第7款、第2項定有明文。經查：
    (一)原告乙○○提起本件訴訟，原依侵權行為法律關係請求被
      告羅湘瀅、富邦人壽保險股份有限公司（下稱富邦人壽公
      司）連帶給付新臺幣（下同）508萬元及法定遲延利息，
      嗣於95年1月5日依侵權行為法律關係追加備位聲明富邦人
      壽公司應給付上開金額及法定遲延利息，再於95年1月25
      日變更先位聲明為確認原告與富邦人壽公司之保單借款債
      權不存在、富邦人壽公司應將保單借款塗銷，恢復保單價
      值，備位聲明則變更為如起訴狀所載之聲明，又於95年5
      月24日撤回先位聲明第二項即富邦人壽公司應將保單借款
      塗銷，恢復保單價值部分。上開變更或追加，富邦人壽公
      司雖抗辯不同意，但查上開變更或追加，均係本於原告主
      張羅湘瀅偽以其名義向富邦人壽公司辦理保單貸款，其請
      求之基礎原因事實尚屬同一，變更及追加之訴與原訴之主
      要爭點有其共同性，原請求之證據資料於審理繼續進行在
      相當程度範圍內具有同一性或一體性，亦不甚妨礙被告之
      防禦及訴訟之終結，揆諸上揭規定，應予准許。
    (二)被告即反訴原告富邦人壽公司提起反訴，原依不當得利法
      律關係請求原告即反訴被告返還4,607,577元及自受領日
      起至清償日止之利息，嗣於95年9月13日言詞辯論期日變
      更為依消費借貸法律關係請求，復於95年10月12日變更為
      依不當得利法律關係為反訴之請求；又其原請求反訴被告
      應給付自收受款項日起至清償日止之法定遲延利息，於95
      年3月22日言詞辯論期日減縮自91年3月14日起算，末於95
      年7月31日再減縮自91年3月15日起算之法定遲延利息。反
      訴原告上開訴之變更，反訴被告均無異議為本案之言詞辯
      論，按諸上揭規定，反訴原告所為訴之變更，亦應予准許
      。
乙、實體部分：
一、本訴部分：
  (一)原告起訴主張：
    1.原告於89年9月1日經由好友胡士豪之母羅湘瀅之招攬，向
      富邦人壽公司投保A0萬年春終身壽險與AIEN如意增額養老
      壽險，保單號碼分別為Ｚ000000000-00及Ｚ000000000-00，
      保險期間自89年9月1日起，保險費總金額為5,133,150元
      ，原告業已全部繳足。因羅湘瀅向原告稱躉繳保單（即保
      費全部付清之保單）有紅利可領，且為日後變更方便，故
      原告並未馬上取回保單，羅湘瀅復告知原告需要存摺領取
      紅利，原告不疑有他，並交付中國信託商業銀行股份有限
      公司敦北分行（下稱中國信託敦北分行）帳號0000-00-00
      000-0-0之存摺與印章，嗣原告雖要求羅湘瀅交付保單，
      均遭羅湘瀅藉詞推託，迄93年3月11日協同友人到富邦人
      壽公司欲辦理保單質借，始知前開保單業已質借450萬元
      ，經與羅湘瀅聯絡，羅湘瀅坦承以原告之保單並偽造簽名
      分別於89年10月24日及91年3月14日向富邦人壽公司冒貸
      ，其中第一次貸款250萬元已清償完畢，第二次借款4,607
      ,577 元 (各為3,683,554元、924,023元)尚未清償；上開
      借款原告並未為意思表示，亦未授權他人代為意思表示，
      富邦人壽公司在無任何委任之情況下，未以任何方式確認
      原告是否有貸款之意思，復未仔細核對保單貸款借據上之
      簽名與原告之簽名明顯不符，且未查明其上之戶籍地址與
      保單上地址不同，更未以任何方式就原告是否欲透過羅湘
      瀅以保單質借之事向原告詢問，而富邦人壽公司自承委任
      他人辦理貸款者，應出具委任書，本件原告亦無簽署任何
      委託書，足見原告與富邦人壽公司間並無消費借貸契約存
      在，為此先位請求確認上開借款債權不存在。
    2.羅湘瀅係富邦人壽公司之業務人員，受該公司之監督考核
      而服勞務，其為該公司之受僱人，羅湘瀅於本件二張保單
      貸款借據之「業務員（見證人）簽章」欄簽名，又於第Ｚ0
      00000000-0保單貸款借據上之「代辦人簽章」欄位上簽名
      ，則該公司既允許業務員得為保單貸款之見證人，又核准
      業務員代辦保戶之保單貸款申請，當屬業務員之執行職務
      行為，至少客觀上足認與業務員之執行職務有關之行為；
      因此，本件羅湘瀅偽造原告之簽名而為保單借款之行為，
      羅湘瀅應負侵權行為損害賠償責任，富邦人壽公司即應依
      民法第188條第1項規定與之負連帶賠償之責。再富邦人壽
      公司所屬人員就上開保單貸款未仔細核對簽名及地址，亦
      未查證原告是否委任羅湘瀅持保單申請貸款事宜，即冒然
      核准撥款，致羅湘瀅有機會將上開貸款侵吞，該公司所屬
      員工就上開貸款處理過程，明顯未保障原告之權益，實有
      過失，富邦人壽公司依民法第184條第1項、第188條第1項
      之規定亦應就原告之損失負連帶賠償責任。又本件原告所
      受損害，除遭羅湘瀅冒貸之450萬元外，迄今支付貸款利
      息58萬元，爰依侵權行為法律關係，備位請求被告連帶給
      付上開金額。
    3.羅湘瀅所提出之切結書為影本，原告否認其真正，縱上開
      切結書為真正，就其內容以觀，係原告同意對向富邦人壽
      公司投保之保單予貸款250萬元借給胡士豪，然原告簽訂
      該切結書後，並未親自向富邦人壽公司辦理保單貸款，亦
      未委託任何人辦理貸款，而胡士豪亦未再向原告追問此事
      ，故乃不了了之，且原告縱欲辦理貸款，亦應在書立切結
      書之日後，惟切結書之書立日期為89年11月28日，而借款
      之日期為89年10月24日，在切結書書立之前，再原告之保
      費係在89年9月1日要保後，即一次繳清，原告本身並無資
      金需求，焉有可能在繳清保費後，隨即於一個月左右，甘
      願負擔利息，辦理保單借款，然後把錢放在身邊，等一個
      月後胡士豪借錢時簽訂切結書再將貸款金額借予伊？復就
      切結書內容觀之，係原告同意就保單貸款250萬元借予胡
      士豪，並未授權羅湘瀅辦理貸款，亦非借款予羅湘瀅，然
      羅湘瀅卻稱透過胡士豪借款云云，顯不相符合。又羅相瀅
      稱91年3月1日再向原告借款200萬元，亦為推卸之詞，蓋
      本次借款非原告親自簽名辦理，羅湘瀅未出具原告之授權
      書，復刻意將原告地址變更，原告亦未接獲富邦人壽公司
      任何有關本件貸款訊息或通知，本件確為羅湘瀅所冒貸，
      更何況其於93年3月20日簽立切結書，承認其事。
    4.聲明：
    　(1)先位聲明：確認原告與被告富邦人壽公司就原告投保之
      　A0萬年春終身壽險與AIEN如意增額養老壽險，保單號碼
        分別為Ｚ000000000-00及Ｚ000000000-00所為之保單貸款
        分別為3,683,554元、924,023元之借款債權不存在。
      (2)備位聲明：被告應連帶給付原告508萬元及自起訴狀
        繕本送達翌日起至清償日止，按年利率5%計算之利息。
        願供擔保請准宣告假執行。
  (二)富邦人壽公司則以：
  　1.原告以其保單於89年10月24日，向富邦人壽公司借款250
    　萬元，匯入原告設於中國信託敦北分行第0000000000000
      號帳戶，嗣又於91年3月14日以系爭保單向富邦人壽公司
      貸款，貸予4,607,577元，於扣除前次貸款本息後，共匯
      入200萬元至原告設合作金庫銀行股份有限公司宜蘭分行
      （下稱合庫宜蘭分行）第0000000000000帳戶。本件貸款
      所需文件為身分證正本、保單正本、存摺正本、貸款申請
      書，原告均交付羅湘瀅，足認原告確有委託羅湘瀅辦理保
      單貸款及處理財務之事實，富邦人壽公司依法審核，並無
      過失，原告之財產損失，係導因原告委任羅湘瀅處理財務
      所致，富邦人壽公司並無侵權行為。
    2.依本件保險契約之約定，紅利係以儲存生息方式領取，無
      須交付存摺及印章，原告於交付相關資料於羅湘瀅後，近
      四年之時間，對於已身之財務狀況不聞不問，顯違反常理
      ，羅湘瀅利用原告之信任而侵害其權利，原告應就自己之
      過失負相當之責任。縱令羅湘瀅為無權代理，原告於本案
      訴請富邦人壽公司給付保單貸款，依民法第170條規定，
      亦表示原告業已承認羅湘瀅之代理行為，再依民法第92條
      規定，原告對於已身委任之故意或過失而受詐欺或其他損
      害，不得對抗善意之第三人。又縱羅湘瀅為無權代理，因
      原告之行為而有表見事實，原告亦負表見代理之授權人責
      任。
    3.依保險法第120條規定保單借款為要保人之權利，原告依
      法享有之，並得由其本人自行辦理或委任他人代為辦理，
      羅湘瀅受原告之委託辦理上開事務，並非執行富邦人壽公
      司之職務，原告應自行負擔選任監督及管理責任。又原告
      以保單借款，係其權利，無須富邦人壽公司為承諾之通知
      。
    4.就羅湘瀅所提答辯狀內容，可知原告確實同意交付保單及
      中國信託敦北分行存摺予羅湘瀅，原告於89年11月28日授
      權胡士豪就保單借款所得之250萬元，進行投資運用，而
      依富邦人壽公司之貸款紀錄中，亦確實有該筆貸款，足證
      原告確有辦理保單貸款之意思表示。
    5.聲明：(1)原告之訴及假執行之聲請均駁回；(2)如受不利益
      判決，願供擔保，請准宣告免為假執行。
  (三)被告羅湘瀅未於言詞辯論期日到場，但據其提書狀聲明、陳
    述略以：
    1.伊因經營商業，需資金週轉，遂於89年10月間透過伊子胡
      士豪向原告週轉資金，原告承諾以其萬年春終身壽險保單
      向富邦人壽公司借款250萬元，原告尚簽立切結書，授權
      胡士豪可運用該筆保單借款，而該筆借款原告自承業已清
      償，原告竟指稱伊冒貸云云，顯與事實不符；嗣伊又因資
      金週轉之需，於91年3月間再向原告週轉資金200萬元，原
      告亦承諾以AIEN如意增額養老壽險保單向富邦人壽公司質
      借，然因伊未攜帶申貸資料，原告乃將保單、存摺及印章
      交由伊辦理，因雙方基於信賴關係，伊未要求原告書立授
      權切結書；後因伊經商失敗，無力償還借款，原告心生不
      甘，竟要求伊承認冒貸4,677,577元，伊為息事寧人，始
      於93年3月20日協議切結書簽名，然伊並未冒貸等語置辯
      。
    2.並聲明：(1)原告之訴暨假執行之聲請均駁回；(2)如受不利
      判決，願無擔保，請准宣告假執行。
　(四)不爭執之事實：
　　1.原告於89年9月1日經羅湘瀅招攬，向富邦人壽公司投保AO
　　　萬年春終身壽險 (保單號碼：Ｚ000000000-00)、AIEN如意
  　　增額養老壽險（保單號碼：Ｚ000000000-00），均為躉繳
　　  型保單，原告共交付保險費5,133,150元。
    2.羅湘瀅曾於89年10月24日持原告上開保單向富邦人壽公司
      借款250萬元，富邦人壽公司匯入原告設於中國信託敦北
      分行第0000000000000號帳戶，嗣又於91年3月14日以上開
      保單向富邦人壽公司貸款，第Ｚ000000000-00號保單借得3
      ,683,554元、第Ｚ000000000-00號保單借得924,023元，
      合計4,607,577元，富邦人壽公司於扣除前次貸款本、息
      後，匯200萬元至原告設於合庫宜蘭分行之第00000000000
      00號帳戶，全遭羅湘瀅領取。
    3.羅湘瀅於84年6月1日起至92年4月1日止為富邦人壽公司業
      務員。
　　以上為本院協同原告與富邦人壽公司為爭點整理，原告與富
  　邦人壽公司所不爭執之事項（卷(一)第124頁正、反面），並
    為羅湘瀅書狀中所不爭執，復有保單貸款借據（卷(一)第50、
    51頁）、原告身分證及存摺（卷(一)第52、53頁）、要保書（
    卷(一)第60-67頁）、羅湘瀅員工職稱異動表（卷(一)第68頁）
    、保單貸款試算明細表（卷(一)第131、132頁）、原告合庫宜
    蘭分行存摺影本（卷(一)第138-142頁）、富邦人壽公司93年8
    月30日93富壽服發字第084號函 (卷(二)第93頁)在卷可稽，應
    堪信為真實。
　(五)得心證之理由：
    原告主張與富邦人壽公司間無消費借貸關係，於先位主張確
    認與該公司消費借貸關係不存在，備位主張侵權行法律關係
    ，請求富邦人壽公司與羅湘瀅負連帶損害賠償責任，為被告
    等所否認，並以前開情詞置辯，本院判斷如下：
    1.當事人主張有利於己之事實者，就其事實有舉證之責任，
      民事訴訟法第277條前段定有明文。在確認法律關係不存
      在之訴，如被告主張其法律關係存在時，應由被告負舉證
      責任（最高法院42年台上字第170號判例意旨參照）。次
      按無代理權人以代理人之名義所為之法律行為，非經本人
      承認，對於本人，不生效力，民法第170條第1項亦定有明
      文。而本條所謂無代理權人，不僅指代理權全不存在者而
      言，有代理權而逾越其範圍者，亦包含在內，故代理人逾
      越代理權所為之法律行為，非經本人承認，對於本人不生
      效力 (最高法院23年上字第3888號判例意旨亦可資參照)
      。又代理人逾越代理權之行為，亦與民法第169條規定之
      表見代理不同，前者係本人有授與代理人代理權，惟代理
      人逾越本人授權之範圍，而後者係本人未曾授與代理權，
      因有表見事實，而使本人對善意無過失之第三人負授權人
      之責任。
    2.經查，原告主張系爭借款為羅湘瀅冒用其保單與存摺向富
      邦人壽公司所為，為富邦人壽公司所否認，並辯稱原告有
      委任羅湘瀅辦理云云。按諸前揭規定及判例意旨，自應由
      富邦人壽公司就其與原告間成立消費借貸契約之事實負舉
      證之責。
    3.次查，富邦人壽公司雖提出保單貸款借據及原告存摺影本
      為證，然原告否認保單貸款借據上之簽名為其所為，並主
      張上開借款實為羅湘瀅所辦理，款項亦由羅湘瀅所領取等
      情，為富邦人壽公司所不爭執，原告並提出羅湘瀅所書立
      之協議切結書附卷可查（卷(一)第5頁)，富邦人壽公司雖對
      該協議切結書之真實表示爭議，但依羅湘瀅提出之答辯狀
      所示，其坦承協議切結書為其所為，僅辯稱係為息事寧人
      始為簽署云云（卷(二)第73頁)，而觀諸協議切結書之內容
      所示原告指稱羅湘瀅涉刑法第336條業務侵占罪嫌、第337
      條詐欺罪嫌及第210條之偽造私文書罪嫌，羅湘瀅簽署之
      ，無異承認其罪行，其辯稱為息事寧人云云，顯與常情不
      符，而不可採。因此，尚難以上開借據及存摺影本即得證
      明原告與富邦人壽公司間有消費借貸契約存在。
    4.再查，富邦人壽公司辯稱原告將保單、存摺及印章交付羅
      湘瀅，其中國信託銀行及合作金庫銀行之帳戶亦由羅湘瀅
      領款或轉帳，足證原告有委任羅湘瀅代為領取財務或管理
      財務之事實云云。然原告主張係因羅湘瀅向其稱為領取保
      單紅利及日後辦理變更之便，故未取回保單、存摺及印章
      等情，並非無可能，雖依原告之要保書所載，其紅利給付
      ，確如富邦人壽公司所稱之「儲存生息」方式，但原告能
      否理解其意，是否受羅湘瀅詐騙，亦非無疑，且縱原告所
      稱與事實或常情不符，但按諸前揭舉證責任分配原則，
      本件仍應先由富邦人壽公司證明消費借貸契約存在，而富
      邦人壽公司自承保戶委由他人辦理貸款者，需出具委任書
      ，本件系爭借款實為羅湘瀅所辦理，為兩造所俱不爭執，
      然富邦人壽公司迄未提出委任書以資證明羅湘瀅係受原告
      委任辦理，其上開所辯云云，即非可採。
    5.第查，富邦人壽公司雖辯稱依保險法第120條規定，原告
      之借款，無須其為承諾之通知，僅由其將款項匯入原告帳
      戶即可云云。惟查，保險法第120條規定：「保險費付足
　　　一年以上者，要保人得以保險契約為質，向保險人借款(
  　　第1項)。保險人於接到要保人之借款通知後，得於一個月
    　以內之期間，貸給可得質借之金額 (第2項)。」依其文義
      觀之，保險人並非應即出借款項予要保人，仍須雙方就消
      費借貸之意思表示合致，保險人將款項交付予要保人，消
      費借貸契約始告成立，而承諾之意思表示，無論明示或默
      示均無不可，富邦人壽公司此部分所辯，亦非足採。
    6.又查，己○○具狀辯稱89年10月間透過其子胡士豪向原告
      週轉資金，91年3月間再向原告週轉資金云云，並提出原
      告於89年11月28日書立之切結書一份為證（卷(二)第74頁)
      ，惟為原告所否認。按私文書應由舉證人證其真正，但他
      造於其真正無爭執者，不在此限，民事訴訟法第357條定
      有明文。本件原告否認上開切結書之真正，自應由被告負
      舉證之責，然被告二人均未舉證以實其說，已非可採，且
      縱89年10月24日之借款，原告同意由胡士豪使用，亦未能
      即以之證明原告同意羅湘瀅於91年3月14日代其辦理借款
      ，足見羅湘瀅上開所辯云云，並非可採。至於羅湘瀅辯稱
      其於93年3月20日書立之切結書，係原告心生不甘，要求
      其承認冒貸，其為息事寧人，始簽署之云云，亦未舉證證
      明之，自非可採。
    7.復查，富邦人壽公司辯稱縱認羅湘瀅為無權代理，因原告
      起訴請求交付借款，依民法第170條規定，應認為原告已
      承認本件借款，再縱不然亦應負表見代理人之授權人責任
      云云。然查，原告初以侵權行為法律關係，起訴請求被告
      二人應連帶賠償508萬元及法定遲延利息，此觀諸其起訴
      狀甚明，富邦人壽公司辯稱原告起訴請求交付借款云云，
      顯與事實不符；再原告自承因羅湘瀅向其稱為領取紅利，
      且以後如要做任何變更，也比較方便，故未取回保單，並
      交付存摺等語，顯然原告有授權羅湘瀅領取紅利及辦理保
      單變更，嗣羅湘瀅逾越原告之授權範圍，辦理系爭借款，
      係屬逾越權限之行為，按諸前揭最高法院23年上字第3888
      號判例意旨，羅湘瀅逾越權限所為之行為，仍屬無權代理
      ，依民法第170條規定，非經本人承認，對本人不生效力
      ，本件稽諸原告之意，原告不承認羅湘瀅無權代其辦理系
      爭借款之意，灼然甚明，則按諸上揭規定及說明，羅湘瀅
      無權代理之行為，對原告自不生效力，富邦人壽公司主張
      原告已依民法第170條為承認云云，顯不足採。又逾越代
      理權限之行為與表見代理不同，已如前揭1.所述，本件羅
      湘瀅之行為係屬逾越代理權限之行為，富邦人壽公司主張
      原告應負表見代理之授權人責任云云，亦非可採。
    8.綜上所述，本件被告既不能證明原告有授權羅湘瀅辦理系
      爭借款，亦未能證明原告與富邦人壽公司間有系爭消費借
      貸契約存在，原告請求確認其與富邦人壽公司就原告投保
      之AO萬年春終身壽險與AIEN如意增額養老壽襝，保單號碼
      分別為Ｚ000000000-0、Ｚ000000000-0所為之保單借款3,68
      3,554元、924,023元之消費借貸關係不存在，即為有理由
      ，應予准許。
    9.又本件原告之訴，列為先位之訴及備位之訴，並陳明其先
      位之訴有理由，即不請求就備位聲明為審理（卷(二)第10頁
      )，本件本院認原告先位之訴為有理由，其備位之訴，即
      無庸審理，附此敘明。
二、反訴部分：
  (一)反訴原告主張：倘認反訴原告富邦人壽公司與反訴被告乙○
    ○間之系爭保單借款關係不存在，因富邦人壽公司已將貸款
    4,607,577元撥入反訴被告帳戶，反訴被告係無法律上之原
    因受有利益，致富邦人壽公司受有損害，爰依不當得利之法
    律關係請求反訴被告返還之等語。並聲明：1.反訴被告應給
    付反訴原告4,607,577元及自91年3月15日起至清償日止，按
    週年利率5%計算之利息。2.願供擔保請准宣告假執行。
  (二)反訴被告則以：其並未向反訴原告申辦貸款，而係由羅湘瀅
    冒名借貸已如前述，則反訴原告將上開貸款匯入其帳戶，其
    全不知悉且無受領之意思及行為，自無所謂無法律上之原因
    而受利益可言，反訴原告請求其返還不當得利，洵屬無據；
    且反訴原告所屬員工於審核羅湘瀅辦理貸款流程故意忽略簽
    名與地址均不符等情節，又未向其查證，縱認有不當得利之
    情形，依民法第180條第3款規定，其亦無返還之義務；再者
    ，反訴原告撥款時其並不知情，係不知有法律上之原因而受
    利益，至其知悉冒貸情形時上開貸款已遭羅湘瀅提領而不存
    在，則依民法第182條第1項規定，其亦不負返還之責等語資
    為抗辯。並聲明：1.反訴原告之訴及假執行之聲請均駁回。
    2.如受不利益判決，願供擔保，請准宣告免為假執行。
  (三)得心證之理由：
    1.按無法律上之原因而受利益，致他人受損害者，應返還其
　　　利益，雖有法律上之原因，而其後已不存在者，亦同，民
  　　法第179條著有明文。次按受領人於受領時，知無法律上
　　　之原因或其後知之者，應將受領時所得之利益，或知無法
　　　律上之原因時所現存之利益，附加利息，一併償還；如有
　　  損害，並應賠償，民法第182條第2項亦著有明文。
  　2.經查，反訴原告主張羅湘瀅以反訴被告名義於89年10月24
    　日借款之250萬元，已匯入反訴被告設於中國信託敦北分
      行第0000000000000號帳戶，嗣羅湘瀅於91年3月14日以反
      訴被告名義之借款4,607,577元，於扣除前次借款本、息
      後，亦已匯200萬元至反訴被告設於合庫宜蘭分行之第000
      0000000000號帳戶之事實，為反訴被告所不爭執，應堪採
      信。
    3.次查，上開消費借貸關係不存在於反訴被告與反訴原告之
      間，已如前述，而上開中國信託銀行敦北分行帳戶及合庫
      宜蘭分行之帳戶均為反訴被告所有，業為反訴被告所自承
      ，則反訴原告主張其將款項匯入反訴被告上開帳戶，反訴
      被告無法律上之原因受有利益，即屬有據。反訴被告雖辯
      稱其不知有該款項及無受領之意思云云，惟上開二帳戶不
      論其交付羅湘瀅或羅湘瀅之子胡士豪保管或使用，仍無免
      其為該帳戶所有人，得為支配使用之事實，而不當得利，
      亦不以得利人有受領之意思表示為必要，反訴被告上開所
      辯云云，並不足採。
    4.再查，反訴被告辯稱反訴原告所屬員工於審核羅湘瀅辦理
      貸款流程故意忽略簽名與地址均不符等情節，又未向其查
      證，縱認有不當得利之情形，依民法第180條第3款規定，
      其亦無返還之義務云云。惟按因清償債務而為給付，於給
      付時明知無給付之義務者，不得請求返還不當得利，民法
      第180條第3款固定有明文，然以肉眼觀諸系爭保單貸款借
      據與要保書上反訴被告之簽名，並非顯然得以判別為不同
      之人所簽署，再觀諸反訴被告所自承之協議切結書上之簽
      名，亦然，又系爭保單貸款借據上之地址與反訴被告之戶
      籍地址雖亦有未符，但此皆僅能證明反訴原告於審核借款
      時有所過失，尚難證明反訴原告明知其事，而仍給付借款
      ，反訴被告上開所辯云云，亦非可採。
    5.又查，反訴被告辯稱撥款時其並不知情，係不知有法律上
      之原因而受利益，至其知悉冒貸情形時上開貸款已遭羅湘
      瀅提領而不存在，則依民法第182條第1項規定，其亦不負
      返還之責云云。按民法第182條第1項固規定不當得利之受
      領人不知無法律上之原因，而其所受之利益已不存在者，
      免負返還或償還價額之責任，但所謂不知有法律上之原因
      ，係指其受領時不知無法律上之原因而言，本件反訴原告
      將上開款項匯入反訴被告之銀行帳戶時，依其與銀行間之
      關係為消費寄託關係，其即受有向銀行請求交付款項之利
      益，又其自承將將上開銀行帳戶存摺及印章交付羅湘瀅及
      胡士豪保管或使用，羅湘瀅與胡士豪顯處於受任人之地位
      ，其法律效果應歸諸於反訴被告，且反訴被告對匯入款項
      已有使用支配之能力，而反訴被告與反訴原告間並無何債
      權債務關係，已如上述，反訴被告之銀行帳戶受領反訴原
      告匯入之款項，實難謂反訴被告不知無法律上之原因而受
      利益，反訴被告上開所辯云云，亦不足採。
    6.從而，反訴原告依不當得利法律關係請求反訴被告應返還
    　反訴原告4,607,577元及自受領日即91年3月15日起至清償
      日止，按年息5%計算之利息，為有理由，應予准許。
  (四)本件反訴原告及反訴被告均陳明願供擔保請准宣告假執行或
    免為假執行，經核均無不合，爰分別酌定如主文第第5項所
    示相當之擔保金額宣告之。
三、本件為判決基礎之事證已臻明確，本院經逐一審酌兩造所提
    其餘攻擊、防禦方法及證據，均與判決結果不生影響，爰不
    予一一論述，併此敘明。
據上論結，原告之訴及反訴原告之訴均為有理由，依民事訴訟法
第385條第1項前段、第78條、第390條第2項、第392條第2項，判
決如主文。
中　　華　　民　　國　　96　　年　　4  　月　　26　　日
                  民事第四庭法  官  劉坤典
以上為正本係照原本作成
如對本判決上訴，須於判決送達後20日內向本院提出上訴狀
中　　華　　民　　國　　96　　年　　4  　月　　26　　日
                            書記官  楊勝欽
